臺灣臺南地方法院民事裁定　　　　　　100年度消債更字第3號
聲　請　人　李庭幃
即　債務人
上列當事人因消費者債務清理事件聲請更生，本院裁定如下：
    主  文
聲請駁回。
聲請費用新臺幣壹仟元由聲請人負擔。
    理  由
一、聲請意旨略以：聲請人對金融機構因消費借貸而負擔債務，
    前於消費者債務清理條例施行後，曾於民國99年間，向最大
    債權金融機構台新國際商業銀行股份有限公司（下稱台新銀
    行）請求協商而協商不成立。茲因聲請人目前每月平均收入
    為新臺幣（下同）25,000元，扣除必要之生活費用、聲請人
    所投保商業保險之保險費2,966 元、門牌號碼臺南市永康區
    ○○○路210 巷43號建物（下稱系爭建物）之房屋貸款
    6,000 元、聲請人之父李龍禪之扶養費6,000 元、聲請人之
    母陳衛之扶養費3,000 元後，已有不能清償債務之虞。為此
    ，爰依消費者債務清理條例之規定，聲請更生等語。
二、按債務人不能清償債務或有不能清償之虞者，得依本條例所
    定更生或清算程序，清理其債務，消費者債務清理條例第3
    條定有明文。又聲請更生或清算不合程式或不備其他要件者
    ，法院應以裁定駁回之，但其情形可以補正者，法院應定期
    間先命補正，復為同條例第8 條所明定。衡諸債之關係，係
    以當事人間之信賴關係為基礎，為社會經濟組織之重要支柱
    ，故當事人於以法律行為追求自己之利益之際，亦應顧及對
    方之利益，並考量債權債務在社會上之作用，本於誠實及信
    用之原則，行使債權及履行債務。是對於已陷入經濟上困境
    之消費者，若任其於惡性循環之債務窘境中生存，將衍生嚴
    重之社會問題，難以維持安定之社會經濟秩序，故為兼顧債
    權人、債務人雙方之利益，對陷於經濟上困境之消費者，固
    應允其於消費者債務清理條例施行後，得選擇以重建型之更
    生程序或清算型之清算程序清理其債務，藉以妥適調整債務
    人與債權人及其他利害關係人間之權利義務關係，保障債權
    人獲得公平受償，並謀求消費者經濟生活之重建復甦機會。
    惟若債務人履行債務並無困難，僅係為圖謀減免債務，而不
    為債務之履行，即有違債權契約為誠信契約之本旨，而不能
    准許其更生或清算之聲請。
三、經查：
  (一)聲請人前於消費者債務清理條例施行後，曾在99年間向最大
    債權金融機構台新銀行請求協商；台新銀行提出二階段還款
    方案，分72期，利率0%，第1 期至第71期每月清償10,000元
    ，於最後3 期到期前，重新審核聲請人之財務收支狀況，再
    與聲請人簽訂第二階段之清償方案，嗣因聲請人要求更優惠
    還款方案，台新銀行乃於99年10月18日通知聲請人協商不成
    立，有前置協商不成立通知書影本及台新銀行100 年1 月17
    日台新總債務協商部字第10000000475 號函各1 份在卷可稽
    （參見本院卷第14頁、第101 頁至第104 頁）。
  (二)聲請人雖主張目前每月平均收入為25,000元，扣除必要之生
    活費用、聲請人所投保商業保險之保險費2,966 元、系爭建
    物之房屋貸款6,000 元、聲請人之父李龍禪之扶養費6,000
    元、聲請人之母陳衛之扶養費3,000 元後，已有不能清償債
    務之虞等語。惟查：
    1.聲請人主張目前每月平均收入為25,000元之事實，雖未提
      出任何證據以實其說，惟參以聲請人目前並無投保勞工保
      險之紀錄，且經本院以稅務電子閘門查詢聲請人於97、98
      年度之所得資料，聲請人僅於97年度有薪資所得88,000元
      之紀錄，於98年度則無薪資所得之紀綠，此有勞工保險查
      詢資料、稅務電子閘門財產所得調件明細表各1 份在卷可
      按（參見本院卷第158 頁、第160 頁、第152 頁至第154
      頁），聲請人主張之前揭部分事實，尚堪信為真正。
    2.按消費者債務清理條例立法目的係為使不幸陷入經濟困境
      之人得以清理債務、重建生活，並在清理債務過程中能適
      度保有符合人性尊嚴之最低基本生活所需，而非維持債務
      人過去慣常之寬裕生活型態，否則非僅有悖於消費者債務
      清理條例之意旨，更係將債務人因個人浪費或財務管理失
      控之風險不當轉嫁予金融機構負擔，顯非公允。故為妥適
      調整債務人與債權人及其他利害關係人間之權利義務關係
      ，保障債權人獲得公平受償，並謀求消費者經濟生活之重
      建復甦機會，法院對於債務人每月必要之生活費用，自不
      可僅以債務人主張之數額為斷，而應酌採政府所定最低生
      活費作為裁量標準，方屬允洽。本院審酌相對人目前居住
      於臺南市，有戶籍謄本1 份在卷可按（參見本院卷第18頁
      ），參酌內政部98年9 月21日臺內社字第0980173621號公
      告之99年度臺灣省【不含臺北縣（99年12月25日起，改制
      為新北市）】低收入戶最低生活費為每人每月9,829 元，
      認聲請人每月必要生活費用應為9,829 元，始為合理。又
      內政部公布之前開低收入戶最低生活費乃由中央、直轄市
      主管機關參照中央主計機關所公布當地區最近1 年平均每
      人消費支出60 %定之，此參諸社會救助法第4 條第2 項之
      規定自明；而中央主計機關所公布當地區最近1 年平均每
      人消費支出，乃依據各縣市轄區內之民生消費型態、經濟
      繁榮情狀及縣市居民之所得收入等各項數據所統計出之消
      費支出金額，於統計時，業已計入平均每人之食品、飲料
      、菸草支出、衣著、鞋襪類支出、房地租、水費、燃料及
      燈光支出、家庭器具、設備及家事管理支出、醫療及保健
      支出、運輸交通及通訊支出、娛樂消遣及教育文化服務支
      出及什項支出，自不應於聲請人每月應支出之必要生活費
      用外，另行計入水費、電費、瓦斯費、電信費、交通費、
      全民健康保險之保險費等費用之支出，或聲請人有租屋需
      求時之房租支出，附此敘明。其次，聲請人雖主張每月尚
      應負擔商業保險之保險費2,966 元、系爭建物之房屋貸款
      6,000 元。惟按，商業保險乃勞工保險、全民健康保險以
      外之非強制性保險，原非生活上所必要，商業保險之保險
      費，自非每月所應支出之必要費用；再系爭建物房屋貸款
      之借款人並非聲請人，此參之貸款利息收據影本之記載自
      明（參見本院卷第62頁、第63頁），可知聲請人所指前開
      房屋貸款之支出，乃用以清償他人債務之支出，亦非每月
      所應支出之必要費用。從而，本院認相對人每月所應支出
      之必要費用應為9,829 元（計算式：9,829 ＋0 ＋0 ＝
      9,829 ）。
    3.次按，直系血親相互間、兄弟姊妹相互間，互負扶養之義
      務；負扶養義務者有數人時，應依左列順序定其履行義務
      之人：1 直系血親卑親屬。2 直系血親尊親屬。3 家長。
      4 兄弟姊妹。5 家屬。6 子婦、女婿。7 夫妻之父母。負
      扶養義務者有數人而其親等同一時，應各依其經濟能力，
      分擔義務；受扶養權利者，以不能維持生活而無謀生能力
      者為限；前項無謀生能力之限制，於直系血親尊親屬，不
      適用之；扶養之程度，應按受扶養權利者之需要與負扶養
      義務者之經濟能力及身分定之。此參之民法第1114條第1
      款、第3 款、第1115 條 第1 項、第3 項、第1117條第1
      項、第2 項、第1119條分別定有明文。經查：
      (1)聲請人之父李龍禪，為42年2 月10日出生，住於高雄市
        ，有戶籍謄本影本1 份在卷可按（參見本院卷第20頁）
        ，於97、98年度均無所得之紀錄，此有稅務電子閘門財
        產所得調件明細表1 份附卷可佐（參見本院卷第125 頁
        至第128 頁），堪認不能維持生活而有受聲請人扶養之
        權利。本院審酌聲請人之父住於高雄市，對其負有扶養
        義務之人，除聲請人外，尚有聲請人之母陳衛、聲請人
        之弟李燿、聲請人之妹李淑涓，斟酌99年度高雄市低
        收入戶最低生活費為每人每月11,309元，有歷年最低生
        活費一覽表1 份在卷可按（參見本院卷第161 頁），並
        考量聲請人目前尚欠為數不少之債務，認聲請人之父李
        龍禪每月之扶養費以11,309元為適當；另斟酌聲請人之
        母陳衛於98年度之所得雖僅有3,698 元，惟名下有土地
        、建物各1 筆，單以土地之公告現值及建物之課稅現值
        計算，價值已達1,293,440 元；聲請人之弟李燿於97
        、98年度之所得分別為381,600 元及405,391 元；聲請
        人之妹李淑涓於97、98年度之所得分別為356,023 元及
        302,870 元，此有稅務電子閘門財產所得調件明細3 份
        在卷可按（參見本院卷第116 頁至第121 頁、第137 頁
        至第140 頁、第145 頁至149 頁），認應由聲請人、聲
        請人之母陳衛、聲請人之弟李燿、妹李淑涓各負擔扶
        養義務四分之一，始為允洽。準此，聲請人每月應負擔
        其父李龍禪之扶養費應為2,827 元（計算式：11,309÷
        4 ＝2,827 ，小數點以上四捨五入）。聲請人主張每月
        應負擔其父李龍禪之扶養費6,000 元，自不足採。
      (2)聲請人之母陳衛，為46年3 月12日出生，住在臺南市，
        有戶籍謄本影本1 份在卷可按（參見本院卷第18頁），
        於98年度雖僅有所得3,698 元，惟名下有土地、建物各
        1 筆，單以土地之公告現值及建物之課稅現值計算，價
        值已達1,293,440 元，已如前述，尚難認業已不能維持
        生活，而有受聲請人扶養之權利。從而，聲請人主張每
        月應負擔其母陳衛之扶養費3,000 元，亦無足取。
    4.復按，現代社會經濟之本質乃以貨幣為媒介之「信用經濟
      」型態，交易者藉由債權債務之建立實現商品交換或金融
      交易，使市場經濟活絡並不斷拓展其廣度及深度。如欲評
      估債務人是否不能清償債務或有不能清償之虞，自應綜合
      債務人之債務總額、債務人之年齡、工作能力、債務人未
      來可能獲得之勞務報酬、財產，以為判斷。本件以聲請人
      每月平均收入25,000元，扣除聲請人每月所應支出之必要
      費用12,656元（計算式：9,829 ＋2,827 ＝12,656），尚
      有12,344元（計算式：25,000－12,656＝12,344），應有
      能力負擔台新銀行提出之前開二階段清償方案，實難認聲
      請人對於台新銀行提出之前開清償方案，有何不能清償債
      務或有不能清償債務之虞。聲請人主張其有不能清償債務
      之虞，自不足採。
四、綜上所陳，本件聲請人既無不能清償債務或有不能清償之虞
    ，其聲請之更生之要件即有不備，且其情形又屬無從補正，
    揆之前揭規定，自應駁回其更生之聲請。
五、依消費者債務清理條例第8 條、第15條，民事訴訟法第78條
    ，裁定如主文。
中    華    民    國    100    年    1    月    31    日
                  民事第三庭  法  官  伍逸康
以上正本係照原本作成。
如對本裁定抗告須於裁定送達後10日內向本院提出抗告狀，並繳
納抗告費新臺幣1,000元。
中    華    民    國   100    年    1     月    31    日
                              書記官  盧昱蓁